【裁判字號】    96,勞訴,205
【裁判日期】    970729
【裁判案由】    給付違約金
【裁判全文】
臺灣臺北地方法院民事判決             96年度勞訴字第205號
原      告  威剛科技股份有限公司
法定代理人  乙○○
訴訟代理人  丙○○
            江肇欽律師
            黃淑琳律師
被      告  甲○○
訴訟代理人  陳韻如律師
上列當事人間請求給付違約金事件，本院於民國97年6 月13日言
詞辯論終結，判決如下：
    主      文
原告之訴及假執行之聲請均駁回。
訴訟費用由原告負擔。
    事實及理由
一、原告主張被告自民國91年7 月15日起受僱於原告，初擔任業
    務專員，後升任為業務課長。被告於任職期間之94年12月16
    日，與原告簽署「廉潔及智慧財產權承諾書」（下稱系爭承
    諾書），約定：「4.2 本人（即被告）同意自離職日起壹年
    內不直接或間接在威剛（即原告）所在國家及地區從事任何
    與威剛業務（含計劃中的業務）或其業務有關之事務相競爭
    之行為，包括但不限於提升、協助、改善威剛競爭者競爭力
    ，為威剛競爭者服務或提供勞務，接觸、拜訪威剛客戶（含
    交易洽商之客戶）、向威剛客戶銷售與威剛產品相同或相似
    之產品。4.3 本條所述競業禁止之區域，包括台灣、大陸、
    香港、日本、美國及其他威剛營業所在地區或國家。4.4 為
    合理補償本人履行競業禁止之義務，威剛將支付競業禁止補
    償費。但本人同意威剛得選擇免除支付競業禁止補償費之一
    部或全部而以書面豁免第4.2 條所述義務之一部或全部。"
    競業禁止補償費" 係指本人於威剛服務期間所受領之所有年
    終獎金、績效獎金及員工分紅股票 (股票價值以離職日或發
    放日之市價較高者計算）之半數。4.5 如本人違反本條規定
    ，本人應負賠償責任，並於威剛指定期限內將4.4 條之違約
    所得返還予威剛，並願以上述金額總額計算支付違約罰金」
    （下稱系爭競業禁止條款）。據此約定，被告自終止與原告
    間勞動契約後1 年內，不得從事競業行為，否則應負損害賠
    償責任。詎被告於95年4 月21日與原告合意終止勞動契約後
    ，竟違反競業禁止約定，隨即至原告直接競爭同業之勁永國
    際股份有限公司（下稱勁永公司）任職，擔任該公司大陸分
    公司之業務工作。由於被告任職原告公司期間，習得銷售技
    巧、建立客戶關係並知悉原告銷售與報價策略及客戶名單相
    關資訊，諸如客戶之重要背景、業務情形、特殊需求喜好、
    購買習慣、付款習慣、折扣慣例、購買程序、客戶內部具實
    際影響力之成員、聯絡方式等營業秘密，於離職後隨即任職
    於勁永公司，將無可避免利用過去業務經驗所建立之人脈關
    係，為勁永公司拉攏客戶，及利用所得知原告之產品價格、
    行銷策略等營業秘密，為勁永公司效勞，使勁永公司因此佔
    有競爭優勢，致原告立於不利之境況。被告所為競業內容顯
    有違反誠信原則，嗣經原告發函警告不得從事競業行為，亦
    不置理，原告自得依系爭競業條款之約定，請求被告給付按
    其所領取之年終獎金、分紅及股票價值半數計算之違約金。
    又被告自91年起至95年間，每年領取原告發給之年終獎金及
    分紅金額，依序各為新臺幣（下同）32,170元、169,385 元
    、428,293 元、757,557 元、333,556 元，合計1,720,962
    元；另於93、94年分別領取原告發放之2,000 股、5,500 股
    股票，以發放日收盤價計算，股票價額共計796,250 元。據
    此計算，被告所應給付原告之違約金，為1,258,606 元。惟
    經催討，被告拒絕給付，為此依系爭競業禁止之約定提起本
    訴，聲明請求被告給付1,258,606 元，及自起訴狀繕本送達
    之翌日起迄清償日止，按年息5%之利息；並願供擔保，請准
    宣告假執行等情。
二、被告則辯稱原告利用歲末發放年終、績效獎金、員工分紅配
    股及員工行使股票選擇權之時機，於94年12月16日提出定型
    化契約之系爭承諾書，以雇主地位下令被告立即同意並簽名
    ，被告恐若不簽署，將影響獎金之領取及股票選擇權之執行
    ，或受原告惡意打壓刁難，被迫離職，遂依原告命令簽署，
    實則從原告提出系爭承諾書至被告簽署，前後僅十分鐘許，
    被告毫無審閱該承諾書內容之機會，亦無考慮之時間，原告
    更未交付承諾書影本予被告，被告無從得知系爭承諾書之內
    容。而原告係製售記憶體模組與快閃記憶體之廠商，原告所
    指特殊行銷模式、定價及開發市場之策略等，並不屬於營業
    秘密法第2 條所保護之營業秘密。且記憶體產業之價格透明
    ，每天變動，非同行間之秘密，任何人均可於www.dramexch
    ange.com及www.insye.com 兩大知名公開網站查詢；至於原
    告之開發市場策略及行銷模式，不過是業務人員自行上網或
    透過國內外商業雜誌等管道，查詢對記憶體模組與快閃記憶
    體有需求之廠商，主動與之聯繫，介紹原告之產品功能及特
    色而已。而原告公司產品及其特色，均為業界公開之資訊，
    並非機密，原告公司實無依競業禁止特約保護之營業秘密存
    在。況被告於原告公司任職，係負責客戶開發及聯繫之業務
    工作。其中開發客戶之方式已如前述；而聯繫客戶則在介紹
    產品及依原告當日給予之價格報價，爭取訂單並辦理出貨與
    催收客戶貨款等事務。可見被告之職務，根本無獲悉原告營
    業秘密之機會。再者，系爭競業禁止條款就競業禁止之區域
    、職業活動之範圍及轉業對象之限制，均過於廣泛，嚴重影
    響被告之經濟生存能力。而原告以系爭承諾書，片面將其依
    勞動基準法第29條及與被告間之勞動契約，所給予被告之年
    終獎金、分紅及股票等員工福利措施之半數，變更為被告競
    業禁止之補償費，並追溯被告91年任職起已領取部分，顯係
    規避給予被告競業禁止補償費用之義務，顯不合理又失公平
    ，應認系爭競業禁止條款無代償之措施。此外，被告於原告
    公司任職時，係負責臺灣地區之客戶，自原告公司離職後，
    為避免接觸原告之客戶人脈，遂隻身前往大陸發展，而記憶
    體產業之價格，大陸地區與臺灣亦不相同。被告並未洩露原
    告之任何營業秘密，更未運用過去於原告公司任職時之人脈
    及客戶資料與原告從事競業行為，無原告所指違反誠信原則
    之情事。是依民法第247 條之1 規定，系爭競業禁止條款應
    屬無效，原告據以請求違約金，並無理由。退萬步言，縱認
    為有效，然原告因被告違約所受之損害究竟為何，未見原告
    具體說明並舉證以實其說，而被告任職原告公司時之薪資僅
    4 萬元許，原告請求之違約金亦屬過高，並不合理，請依民
    法第252 條規定酌減等語，並聲明請求駁回原告之訴，如受
    不利判決，願供擔保請准免為假執行。
三、兩造不爭執之事實：
  (一)被告自91年7 月15日起受僱於原告，初擔任業務專員，後升
    任為業務課長。
  (二)被告於任職期間之94年12月16日，與原告簽署定型化契約性
    質之系爭承諾書，約定如原告所指系爭競業禁止條款之內容
    。
  (三)被告於95年4 月21日與原告終止勞動契約，隨即至勁永公司
    任職，擔任該公司大陸分公司之業務人員。
  (四)勁永公司與原告均為生產銷售記憶體模組及快閃記憶體之廠
    商，二者處於競爭關係，客源區域均包含臺灣與大陸。被告
    在勁永公司大陸分公司任職，為系爭競業禁止約定所指「在
    大陸地區，為威剛競爭者提供勞務」之競業行為。
  (五)被告自91年起至95年間，領取原告發給之年終獎金及分紅金
    額，合計1,720,962 元；於93、94年分別領取原告發放之2,
    000 股、5,500 股股票，以發放日收盤價計算，股票價額共
    計796,250 元。
四、本件爭點：系爭競業禁止條款是否有效？
五、按勞工離職後競業禁止問題，在現行制定法上尚無明文規範
    ，本於契約自由原則，固得由勞資雙方自行約定。惟勞工終
    止勞動契約後，對雇主即無忠誠義務，原得利用其因工作所
    累積之經驗及技能，繼續發展其經濟、職業活動，此項勞工
    生存權、工作權、自由權係受憲法第15條、第22條所保障；
    雇主為保護自身工作權或財產權，與勞工約定離職後禁止競
    業，係對勞工上開權利之限制，自應具備相當性，始能承認
    其效力；如該約定不當阻礙離職勞工職業或經濟生活之發展
    ，即屬違背公序良俗，依民法第72條規定，應認為無效；又
    雇主如以預擬之定型化契約條款，與勞工為離職後禁止競業
    之約定，而片面加重勞工之責任，按其情形顯失公平者，依
    民法第247 條之1 ，該條款亦屬無效，勞工自不受拘束。至
    於離職後競業禁止約定是否具備相當性而屬公平，應以(一)該
    約定是否以雇主營業秘密之保護，或防止客戶與交易對象被
    奪取為目的；(二)勞工離職前之職務及地位，能否知悉或蒐集
    客戶及交易對象等雇主之營業秘密；(三)限制勞工就業之對象
    、期間、區域及職業活動，是否在合理範籌；(四)雇主有無給
    予離職勞工一定財產作為競業禁止之對價等項，作為判斷之
    依據。
六、經查：
  (一)被告自91年7 月15日起受僱於原告，迄95年4 月21日離職止
    ，近4 年期間，係從事記憶體模組及快閃記憶體業務之推展
    。以被告任職期間甚長，且能晉升業務課長一職，參以被告
    於94年間領取原告發給之年終獎金及分紅金額，高達757,55
    7 元，另又領取原告發放之5,500 股股票，可見被告銷售上
    開商品之經驗豐富，績效斐然，此亦為被告所自陳（見答辯
    二狀第5 頁4.第10行）；據此顯足推知被告對原告產品之技
    術特徵等與生產、銷售相關之營業秘密資訊，及原告之客戶
    及可能交易對象之需求，必有充分之瞭解與掌握。而記憶體
    模組及快閃記憶體係電子產品常見之零組件，以我國電子業
    產能位居世界重要地位，與原告有競爭關係，爭奪相同客源
    之相關產銷業，諒非少數。準此以觀，原告以競業禁止約定
    ，約束熟悉營業秘密之被告在離職後不得為原告之競爭對手
    提供勞務，堪認係為達保護營業秘密並防止客戶與交易對象
    被奪取等公平競爭目的之必要措施。
  (二)惟觀諸系爭競業禁止條款約定：「本人（即被告）同意自離
    職日起壹年內不直接或間接在威剛（即原告）所在國家及地
    區從事任何與威剛業務（含計劃中的業務）或其業務有關之
    事務相競爭之行為，包括但不限於提升、協助、改善威剛競
    爭者競爭力，為威剛競爭者服務或提供勞務，接觸、拜訪威
    剛客戶（含交易洽商之客戶）、向威剛客戶銷售與威剛產品
    相同或相似之產品．．．競業禁止之區域，包括台灣、大陸
    、香港、日本、美國及其他威剛營業所在地區或國家」，就
    競業禁止之職業活動，限制甚廣，只要與原告現有或計劃中
    之業務相關者，不論勞工離職後，對於原告現有或計劃中之
    業務，能否知悉，一概列入限制；且其禁止競業之區域，幾
    乎包含國人主要之國外就業市場，而所謂「其他威剛營業所
    在地區或國家」，更屬廣泛不定。如此情形，受競業禁止之
    離職勞工，勢將難以安排其職業活動。可見系爭競業禁止條
    款之限制範圍，顯然過廣，對離職勞工經濟生活之安排，已
    造成不公平之障礙。
  (三)系爭競業禁止條款雖約定「為合理補償本人履行競業禁止之
    義務，威剛將支付競業禁止補償費．．．" 競業禁止補償費
    " 係指本人於威剛服務期間所受領之所有年終獎金、績效獎
    金及員工分紅股票 (股票價值以離職日或發放日之市價較高
    者計算）之半數」。惟此項約定所指「於威剛服務期間所受
    領之所有年終獎金、績效獎金及員工分紅股票」，原屬系爭
    競業禁止條款約定前，原告依與被告簽訂之聘用契約書第三
    條約定（見96北勞調160 卷第29頁），所應給予被告之福利
    。原告事後以系爭競業禁止條款，將之變為被告離職後禁止
    競業之補償，且向前追溯，包含競業禁止條款簽訂前被告已
    領取者，亦視為競業禁止之補償，此種作法，顯違誠信。而
    比對系爭競業禁止條款簽訂前後兩造權益之變動，原告對被
    告之給付義務並無變更，被告則增加離職後職業活動之限制
    ；再參以原告自陳若不簽訂系爭競業禁止條款，亦可領取年
    終獎金、績效獎金及員工分紅股票等情（見原告陳報狀第1
    頁二），益可得徵系爭競業禁止條款，對於限制被告離職後
    之競業活動，並無提供實質補償措施。
  (四)系爭競業禁止條款廣泛限制勞工離職後之職業活動，又不提
    供實質補償，倘該勞工力僅能從事與原告產品具競爭關係之
    事務，無異斷絕該勞工於競業禁止期間內之生計，此條款顯
    係片面不當加重離職勞工之責任，阻礙離職勞工職業及經濟
    生活之發展，自屬有違公序良俗且顯失公平，原告以預擬之
    定型化契約條款，與被告為此項約定，依民法第72條及247
    條之1 規定，應認此條款為無效。
  (五)至於原告固陳稱本件請求，已限縮至僅請求違約金而未請求
    被告返還所受領之同額獎金、分紅及股票云云。惟系爭競業
    禁止約定因競業禁止範圍過大，且無合理補償，應認為無效
    ，已如前述。且其無效係自始當然無效，自不因原告於本件
    訴訟之自我克制，限縮請求，而變為有效。雖英美法例及國
    內部分實務見解認為，當競業禁止約定有不合理情事，法院
    仍有權於認為合理之限度內，賦予其效力，逾該限度，始認
    為無效。惟考量此種不確定性，將造成簽署該不當競業禁止
    約款勞工之法律地位不穩定，有礙其生活之安排，應不採之
    。是原告上開所陳，仍不影響系爭競業禁止約定無效之判斷
    。
七、從而，原告依據無效之系爭競業禁止約定，求為如其聲明所
    示之判決，自有未合，其訴應予駁回。原告既受敗訴之判決
    ，其假執行之聲請亦失所附麗，應併予駁回。
八、據上論斷，本件原告之訴為無理由，依民事訴訟法第78條，
    判決如主文。
九、兩造其餘主張及所提證據與本院上開論斷無涉或無違，不予
    贅述。
中    華    民    國    97    年    7     月    29    日
                      民事第三庭  法  官  黃明發
以上正本係照原本作成
如對本判決上訴，須於判決送達後20日內向本院提出上訴狀
中    華    民    國    97    年    7     月    29    日
                                  書記官  陳怡如


司法院資訊處製作；財團法人民間司法改革基金會備份。
